# 求教：合并表表成本法转权益法问题

提问人：jy03657116 时间：2018-04-13 15:59:01
求教各位，求教陈老师：
成本法转权益法，合并层面剩余股权以转换日的被投资单位净资产公允价值计量。
在实务中，处置股权的定价往往采用的是未来现金流量的限制，这个也可以看做是处置时点被投资单位的公允价值。那么我们计算合并层面的剩余股权对应的净资产公允价值时，一般也使用这个处置定价。
假设我先持股100%，处置后持股40%，从控制变成重大影响。
我不明白的是，如果未来这个被投资单位不产生超预期增长，就按我处置时点的估计的未来经营情况一直经营下去，那么我等于在处置时点，在合并报表层面确认了被投资单位未来经营所产生的利润的现值，作为我的投资收益。
疑问 1 ：假设被投资单位不产生超预期增长，那么处置后，每年产生的净利润，我还要按权益法确认投资收益，这不是重复计算投资收益了吗？
疑问 2 ：那么处置后，权益法侯三，如果说合并报表层面应当用被投资单位的净资产公允价值去调整我的长期股权投资，那么如果不产生超预期增长，未来每年被投资单位的净资产公允价值可能是持续下降的（比如房地产、高速公司收费这些未来现金流期限有限的行业），那么处置日确定一大笔投资收益，以后年度一致确认投资损失，这个合理吗？
感觉是自己哪里没理解到准则的意思，或者想差了。

回答人：chenyiwei
1 、合并报表层面该种处理的原理是“跨越会计处理界线”，即视同先全部按公允价值处置所持有的全部股权，随即按公允价值购入不具有控制权的剩余股权，所以在合并报表层面相当于一项对联营企业的长期股权投资的初始确认。相应地，后续合并报表层面的权益法核算中，需要按照丧失控制权之日各项可辨认资产的公允价值为基础对该原子公司的折旧、摊销、成本结转等进行调整，合并报表层面确认的投资收益会相应减少，不会导致重复确认。 2 、同样，你的第二个问题实际上也不存在。

提问人：jy03657116 时间：2018-04-14 23:41:59
谢谢陈老师的回复。
还是有些疑问，举一个例子： 一个经营高速公路收费的A公司，收费特许权还剩 5 年， 5 年后政府无偿收回特许权。 甲公司持有A公司100%股权。 2018 年 1 月 1 日，A公司账面净资产 1000 万，甲公司对A公司的长期股权投资成本为 500 万，差额 500 万是甲公司投资设立A公司后，A公司产生的收益，以前年度合并报表层面该部分收益在已经在合并利润表中反映。 甲公司向乙公司转让60%A公司股权，股权定价的依据是未来 5 年的净利润。预计未来A公司每年实现净利润 220 万，那么未来 5 年A公司能实现净利润 1100 万，考虑时间价值后，假定折现的未来净利润为 1000 万。此时，甲乙公司确定60%股权的转让价格为 1200 万。 那么转让时点，合并层面甲公司应当确认投资收益 1000 万（收到的转让价款1200+剩余股权公允价值800-单体长投成本500-以前年度合并层面已确认利润 500 ）。
该时点，被投资单位的公允价值是 2000 万。 假设未来几年，A公司均不分配利润，且经营与预期完全一致，没有超额收益，市场的时间价值也与预期一致。 2018 年 12 月 31 日，A公司账面净资产 1220 万元（期初净资产1000+本期净利润 220 ），甲公司合并报表层面A公司净资产的公允价值还是 2000 万元，那么甲公司合并报表中对A公司的长期股权投资还是 800 万，与期初相比一致， 2018 年合并报表层面不产生投资收益。 2019 年 12 月 31 日、 2020 年 12 月 31 日以及以后年度同理。
或者 2018 年 12 月 31 日，A公司净资产公允价值考虑时间价值后，多一点，算是 2020 万，那我甲公司合并层面确认的投资收益也就 8万，也就是个利润的时间价值。
整体看下来，成本法转权益法，就是让我在转换日，把未来的收益全部在现在这个时点确认了。 甲的剩余股权如果不能再通过转让的方式处置，而是一直持有到了 5 年后A公司注销，那么我现在把这个未来子公司一年一年干出来的收益一下子就确认了。
我的疑惑是，这样的情况能客观记录经济业务的真实情况吗？

回答人：chenyiwei
合并报表层面是视同新确认一项对被投资方无控制的股权投资，所以按购买日公允价值初始计量。

回答人：chenyiwei
你用PPP项目公司做例子不恰当。PPP项目公司有特殊性，社会资本方对其股权投资实际上是特许经营权的一种外化，严格来说即使在单体层面也应将该投资在特许权年限内摊销。

提问人：jy03657116 时间：2018-04-15 12:23:35
谢谢陈老师的回复。
我的例子确实有问题，这个实务例子不是我讨论的重点，我的重点还是想讨论成本法转权益法的合理性，是否能客观的反应经济业务。 抛开PPP项目，放到一个一般的公司，可口可乐公司，未来期限放到无限，也是一样的。 我不能理解的是，这样的处理方式，原合并方把站在处置时点合理预测的被投资方未来的所有利润都确认在了处置时点，未来被投资方一年一年实打实按预测的经营情况发展，持股40%的原合并方确只能在合并层面确认一些利润的时间价值，甚至没有利润。 只有被投资单位未来产生超预期收益的时候，持股40%的原合并方才能在合并报表确认超预期发展部分的收益。 因为如果是这样的情况，那么我觉得这样的财务记录并不能客观的反应经济情况。准则都是经过了这么长时间的各方考验的，我不能理解这样的反应经济业务的逻辑，感觉自己是不是在哪里想差了。

回答人：chenyiwei
这可以说是资产负债表观和利润表观这两大基本观念的冲突，一个侧重在历史成本模式下计量利润，强调实现、变现的才是利润；一个强调资产和负债的公允价值计量，公允价值变动也可以确认利润，尽管这是传统上认为未实现